臺灣高等法院臺中分院民事判決　九十三年度保險上易字第二號
　　上　訴　人　　丁○○
　　法定代理人　　丙○○
　　法定代理人　　乙○○
　　訴訟代理人　　甲○○
右當事人間請求損害賠償事件，上訴人對於民國九十二年十月十七日台灣彰化地方法
院九十二年度保險字第十三號第一審判決提起上訴，本院於九十三年三月二日言詞辯
論終結，判決如下：
    主    文
上訴駁回。
第二審訴訟費用由上訴人負擔。
    事    實
甲、上訴人方面：
一、聲明：求為判決：(一)原判決廢棄。(二)駁回被上訴人在第一審之訴及假執行聲請。
二、陳述：除與原判決記載相同者，茲引用之外，補稱：
 (一) 上訴人與被害人蕭清木發生本件交通事故（下稱系爭交通事故），駕駛人蕭清木
    無照騎乘機車及逆向行駛，夜間不開燈撞及上訴人機車，上訴人臉部受傷破相，
    有醫院診斷書為證，且系爭交通事故經台灣省彰化縣區車輛行車事故鑑定委員會
    鑑定結果，認路權在上訴人，無肇事因素，被害人逆向行駛為肇事原因。加害人
    對系爭交通事故之發生並無過失，保險人應依強制汽車責任保險法之第三十一條
    向肇事原因者代位求償而非向無肇事因素之上訴人求償。系爭交通事故上訴人已
    給付新台幣（下同）二十萬元和解金。
 (二) 被上訴人主張依強制汽車責任保險法第二十七條、三十一條規定向上訴人行使求
    償權，應屬無據。
三、證據：除援用第一審所提證據外，補提彰化縣二水鄉調解委員會調解筆錄影本一
    件為證。
乙、被上訴人方面：
一、聲明：求為判決駁回上訴。
二、陳述：除與原判決記載相同者，茲引用之外，補稱：
 (一) 被上訴人係依強制汽車責任保險法第二十七條求償，與同法第三十一條無涉：
 1. 按強制汽車責任保險法第二十七條規定：「被保險汽車發生汽車交通事故，加害
    人有下列情事之一者，保險人仍依本法規定給付保險金，但得在給付金額範圍內
    ，向加害人求償....... 四、違反道路交通管理處罰條例第二十一條之規定而駕
    車者。... 」、同法第九條：「本法所稱加害人係指汽車交通事故之行為人。本
    法所稱受害人係指因汽車交通事故遭致體傷、殘廢或死亡之人。」，可知上訴人
    確為本法所指之「加害人」，其因無照駕駛被保險機車肇事，致受害人蕭清木死
    亡，依同法第二十七條第四款規定，身為保險人之被上訴人依法應給付保險金與
    受益人，並得在給付金額範圍內向加害人即上訴人求償。
 2. 同法第三十一條適用於事故肇因於被保險人及加害人以外之第三人。本案並無加
    害人與受害人以外之第三人存在，自無適用餘地。
 3. 本法第二十七條為獨立求償權，與同法第三十一條規定之保險人代位權有別。按
    強制汽車責任保險為政策性保險，為使汽車交通事故之被害人迅速獲得保障，乃
    規定保險人應在一般保險除外不保之危險事故（如酗酒、無照駕駛等）發生時，
    仍須給付付保險金，且為避免車輛使用者有惡意行為或道德危險，乃賦予保險人
    求償權，此為本條立法意旨，與同法第三十一條之保險人代位權不同，故分列不
    同條項。
 (二) 被上訴人求償權非受讓自受害人，無侵權行為法則過失責任規定適用：
  1.被上訴人據以求償之強制汽車責任保險法第二十七條為獨立之求償權。
  2.上訴人既有無照駕駛違法情事，且與受害人死亡有因果關係，致被上訴人即保險
    人於一般保險除外不保之無照駕駛而肇事之情形下仍應向受害人給付保險金，被
    上訴人依本法規定應給付定額之保險金與受害人，不論受害人是否與有過失。
  3.依本法第二十九條第一項規定：「被保險汽車發生汽車交通事故，加害人或被保
    險人已為一部之給付者，保險人僅於本法規定之保險金額扣除該賠償金額之餘額
    範圍內，負給付責任。」，而上訴人於鈞院提出之調解書可知，上訴人同意賠償
    受害人蕭清木之家屬一百六十萬元，即由上訴人投保之強制汽車責任保險給付一
    百四十萬元，餘二十萬元由上訴人賠償；若上訴人無過失，何以須與受害人和解
    並同意賠償？足認上訴人認對系爭交通事故發生有過失責任；又，上訴人同意賠
    償之金額含強制汽車責任保險金，其既明知無照駕駛為應受追償事項之一，復同
    意以此金額賠償受害人，此部份損失應由其負擔，否則違反保護他人法律之道路
    交通管理處罰條例，無駕駛執照仍騎乘機車之危險行為，所致損害仍歸全體被保
    險人負擔，除有違法律不保障非法行為之精神外，且不符公平正義原則。
  4.死者蕭清木為本法第九條第二項所稱之受害人，非本法第三十一條所指之第三人
    ，自非保險人得求償之對象，上訴人謂應向蕭君求償，顯然誤解法律規定。
 (三) 被上訴人依本法第二十七條向無駕駛執照之上訴人求償，與同法第三十一條無關
    ，上訴理由謂其就系爭交通事故無肇事因素，不負賠償責任云云，顯無理由。
    理    由
一、被上訴人於起訴主張：上訴人於民國九十一年十一月十八日無照駕駛重型機車，
    沿彰化縣二水鄉○○路由南向北方向，與騎乘重型機車之被害人蕭清木發生碰撞
    ，被害人受傷不治死亡，上訴人騎乘之重型機車前向被上訴人投保強制汽車責任
    險，被上訴人依強制汽車責任保險法及保險契約約定賠償被害人蕭清木之受益人
    一百四十萬元，爰依強制汽車責任保險法第二十七條第四款規定向加害人即上訴
    人求償一百四十萬元，求為命上訴人應給付被上訴人一百四十萬元，及自起訴狀
    繕本送達翌日起至清償日止，按年息百分之五計算之利息之判決。
二、上訴人則以：本件系爭交通事故之發生肇因於被害人蕭清木無照駕駛機車及逆向
    行駛，夜間不開燈撞及上訴人機車，經鑑定結果上訴人對系爭交通事故之發生並
    無過失，被上訴人應依本法第三十一條規定向肇事者代位求償而非向上訴人求償
    等語置辯。
三、本件被上訴人起訴主張上訴人於右揭時地無照騎乘向被上訴人投保強制汽車責任
    保險之重型機車肇事，致被害人蕭清木受傷不治死亡，而事故發生時尚在保險有
    效期間，被上訴人即依強制汽車責任保險法及保險契約賠付被害人蕭清木之受益
    人一百四十萬元之事實，已據其提出彰化縣警察局田中分局道路交通事故證明書
    影本一件、臺灣彰化地方法院檢察署相驗屍體證明書影本一件、汽車險理賠申請
    書及代理授權書影本各一件、汽車險賠款暨電匯同意書影本一件各在卷為憑，核
    屬相符，亦為上訴人不爭執，被上訴人此部分之主張自堪信為真實。
四、是本件應探究者，乃被上訴人依據強制汽車責任保險法第二十七條第四款規定請
　　求上訴人賠償，是否有據？茲分別說明如左：
  (一)、按強制汽車責任保險法所稱被保險人係指依第四條投保本保險及其他因使用或
      管理被保險汽車造成汽車交通事故之人；又同法所稱加害人係指汽車交通事故
      之行為人；強制汽車責任保險法第八條、第九條第一項分別定有明文。本件被
      上訴人主張上訴人於右揭時地無照騎乘向被上訴人投保強制汽車責任保險之機
      車肇事，致被害人蕭清木死亡之事實，已經上訴人自認，而上訴人既為系爭交
      通事故肇事之一方，復為騎乘使用被保險機車肇事之行為人，依前揭法條規定
      ，上訴人即具有「被保險人」之身分，亦為系爭交通事故之「加害人」甚明，
      故上訴人否認其為被保險人及非使用管理被保險機車之人云云，尚有誤會。
  (二)、按被保險汽車發生汽車交通事故，加害人違反道路交通管理處罰條例第二十一
      條而駕車者，保險人仍應依強制汽車責任保險法之規定給付保險金，但得在給
      付金額範圍內，向加害人求償，強制汽車責任保險法第二十七條第四款定有明
      文。強制汽車責任保險法第二十七條與第三十一條第一項既將保險人之求償權
      及代位權分別加以規定，顯係基於特殊之立法目的，直接賦予保險人之權利。
      第二十七條之立法意旨，係因保險人在一般保險，對於被保險人自身有酒醉、
      吸食毒品、犯罪、拒捕、自殺或故意行為、無照駕駛等情形時，本得以特約排
      除不付保險金。但強制汽車責任保險乃一政策性保險，為保障被害人，使其獲
      得迅速之賠償，而令保險人於上開特殊事由發生時，仍應予以理賠，但例外地
      賦予保險人向加害人求償之權利，以資平衡保險人之利益。故保險人對加害人
      此一求償權，並非繼受自被害人對加害人之侵權行為損害賠償請求權，乃係強
      制汽車責任保險法賦予保險人之獨立請求權。與同法第三十一條規定之保險人
      代位權有別。且依該第二十七條文之規定，被保險汽車發生汽車交通事故，如
      加害人有第一至五款各款情事之一，保險人仍應依該法規定給付保險金，並得
      在給付金額範圍內，據以求償。保險人求償金額既明定以依該法規定所給付保
      險金額範圍定之，而非以加害人因故意過失所負侵權行為損害賠償責任以為決
      定，故不以加害人具有故意或過失為必要，亦無過失相抵原則之適用。上訴人
      認為該法第二十七條係保險人代位求償權之規定，顯有誤解，不足採信。是上
      訴人既因無照騎乘被保險機車肇事，已符合該法第二十七條第四款規定之要件
      ，上訴人自應就被上訴人對蕭清木之受益人於給付金額範圍（一百四十萬元）
      內，負損害賠償責任甚明。
  (三)、上訴人另抗辯稱系爭車禍事故經臺灣省彰化縣區車輛行車事故鑑定委員會鑑定
      結果，認為路權在於上訴人，上訴人並無肇事因素，自不負任何損害賠償責任
      云云，然車禍事故肇事原因之有無，涉及民法侵權行為法則有關過失相抵規定
      之適用，即車禍事故之加害人、被害人間，或肇事者某一方之代理人或使用人
      間得為相互抗辯之事實，對於保險人之被上訴人而言，因被上訴人為上訴人騎
      乘之被保險機車之保險人，非屬系爭車禍事故之對造當事人或其使用人、代理
      人，被上訴人復未自被害人蕭清木之繼承人受讓損害賠償請求權，上訴人自不
      得依民法侵權行為法則關於無故意或過失責任而為免責之抗辯。至上訴人另抗
      辯稱其僅為共同侵權行為人云云，惟上訴人此部分抗辯縱令屬實，上訴人僅得
      在對被上訴人為上開賠償金額之給付後，認為如有他人與其俱為共同侵權行為
      人，得另行向其他共同侵權行為人本於連帶債務人間分擔義務之規定請求其應
      分擔之金額，即上訴人對被上訴人所受損害仍應負全部給付之責任，並無民法
      侵權行為法則過失責任規定之適用。又上訴人抗辯保險人應依強制汽車責任保
      險法之第三十一條向肇事原因者代位求償而非向無肇事因素之上訴人求償云云
      ，然查死者蕭清木為強制汽車責任保險法第九條第二項所稱之受害人，非同法
      第三十一條所指之第三人，自非保險人得求償之對象，上訴人謂應向蕭清木求
      償，顯有誤解法律規定，難認可採。
五、綜上所述，上訴人既因無照騎乘被保險機車肇事致蕭清木死亡，被上訴人已依保
　　險契約給付蕭清木之受益人一百四十萬元，則被上訴人依據強制汽車責任保險法
　　第二十七條第四款規定請求上訴人賠償給付之金額一百四十萬元，及自起訴狀繕
　　本送達（九十二年八月二十七日送達有送達證書附於原審卷第十四頁可稽）之翌
　　日即九十二年八月二十八日起至清償日止按年息百分之五計算之利息，為有理由
　　，應予准許。原審並依原告聲請及依職權酌定擔保金額為假執行及免假執行之宣
　　告，核無不合。上訴意旨指摘原判決不當，求予廢棄改判，為無理由，應予駁回
　　其上訴。
六、本件事證已臻明確，兩造其餘攻擊防禦方法均於判決結果不生影響，爰不一一贅
　　述，附此敘明。
七、據上論結，本件上訴為無理由，依民事訴訟法第四百四十九條第一項、第七十八
　　條，判決如主文。
中　　　華　　　民　　　國　　九十三　　年　　　三　　　月　　 十六　　 日
~B1民事第四庭審判長法　官　黃斐君
~B2　　　　　　　　法　官　陳蘇宗
~B3　　　　　　　　法　官　張鑫城
右為正本係照原本作成。
不得上訴。
~B 　 　　　　　　書記官　盧東煥
中　　　華　　　民　　　國　　九十三　　年　　　三　　　月　　二十二　　日
　　　　　　　　　　　　　　　　　　　　　　　　　　　　　　　　　　　　Ｙ
